【裁判字號】    97,訴,1077
【裁判日期】    970729
【裁判案由】    違反臺灣地區與大陸地區人民關係條例
【裁判全文】
臺灣高雄地方法院刑事判決              97年度訴字第1077號
公  訴  人  臺灣高雄地方法院檢察署檢察官
被      告  甲○○
指定辯護人  本院公設辯護人黃文德
上列被告因違反臺灣地區與大陸地區人民關係條例案件，經檢察
官提起公訴（96年度偵字第23273 號），本院判決如下：
    主  文
甲○○犯臺灣地區與大陸地區人民關係條例第七十九條第一項之
使大陸地區人民非法進入臺灣地區罪，處有期徒刑壹年陸月，減
為有期徒刑玖月，緩刑參年，並應向公庫支付新臺幣捌萬元。
    事  實
一、甲○○明知自己與大陸地區女子陳幼蘭並無結婚之真意，竟
    基於使大陸地區人民非法進入臺灣地區之犯意，於民國95年
    7 月20日，先與陳幼蘭在中國大陸地區福建省寧德市公證處
    辦理結婚登記，並取得上開公證處核發之結婚公證書；嗣甲
    ○○返回臺灣後，於95年8 月間，以團聚為名，持上開大陸
    地區福建省福州市寧德市公證處出具之結婚公證書、財團法
    人海峽交流基金會證明等文件，並填具「大陸地區人民入出
    臺灣地區申請書」及「大陸地區人民進出臺灣地區保證書」
    ，向內政部警政署入出境管理局（下稱入出境管理局；現已
    改制為內政部入出國及移民署）申請核准陳幼蘭入境臺灣，
    致承辦之公務員為實質之審查後，核准陳幼蘭入境來臺，陳
    幼蘭並於95年12月27日因而進入臺灣。嗣陳幼蘭入臺後自行
    離去，並於96年7 月11日19時30分許，在桃園縣平鎮市○○
    路○○路口前為警查獲，並循線始知上情。
二、案經臺北縣政府警察局三峽分局報請臺灣高雄地方法院檢察
    署檢察官偵查起訴。
    理  由
壹、程序部分：
一、按刑事訴訟法第159 條之1 第2 項規定：「被告以外之人於
    偵查中向檢察官所為之陳述，除顯有不可信之情況者外，得
    為證據」，然刑事訴訟法，為保障被告之反對詰問權，已採
    納英美之傳聞法則，而被告以外之人於偵查中向檢察官所為
    之陳述，其本質屬傳聞證據，依傳聞法則，原無證據能力，
    係因立法者以刑事訴訟法規定檢察官代表國家偵查犯罪、實
    施公訴，依法有訊問被告、證人、鑑定人之權，且實務運作
    時，偵查中檢察官向被告以外之人所取得之陳述，原則上均
    能遵守法律規定，不致違法取供，其可信性極高，為兼顧理
    論與實務為由，而例外設定其具備非顯不可信之要件時，得
    為證據（最高法院95年度臺上字第3220號判決參照）。查證
    人陳幼蘭於偵查中向檢察官所為之證述，已依法於檢察官訊
    問前具結，可擔保其係據實陳述，此有上開證人之結文附卷
    可考（見偵卷第37頁），而被告、辯護人對於上開證人之證
    言，亦未曾釋明此等向檢察官所為之陳述，有非出於真意或
    有何違法取供之情形，本院復查無檢察官有以不正方法取證
    ，或有任何其他顯有不可信之情事，揆諸上開說明，本案證
    人陳幼蘭於偵查中之證述有證據能力。
二、次按被告以外之人於審判中滯留國外或所在不明而無法傳喚
    或傳喚不到者，其於檢察事務官、司法警察官或司法警察調
    查中所為之陳述，經證明具有可信之特別情況，且為證明犯
    罪事實之存否所必要者，得為證據，刑事訴訟法第159 條之
    3 第3 款定有明文。本件證人陳幼蘭因遭查獲非法入境，業
    於95年4 月30日經強制遣返大陸乙情，有本院公務電話記錄
    在卷可稽（見本院97年度審訴字第1120號卷第20頁），其於
    本院審理中即無法傳喚到庭，而審核其遣返大陸前於96年7
    月12日在臺北縣政府警察局三峽分局警詢後，於96年11月8
    日在檢察官偵查中，並未抗辯遭受警察以強暴、脅迫、詐欺
    、利誘等不正當方法取供，且仍為同一之陳述等客觀行為情
    狀，認其於警詢中所為之陳述，乃具有可信之特別情況，且
    為證明犯罪事實之存否所必要，應認符合上揭規定，而有證
    據能力。
三、再按除顯有不可信之情況外，公務員職務上製作之紀錄文書
    、證明文書，得為證據，刑事訴訟法第159 條之4 第2 款定
    有明文。查卷附之財團法人海峽交流基金會95年8 月14日（
    95）南核字第049146號證明書及本件面談結果建議表，均為
    公務員職務上製作之紀錄文書，且並無顯不可信之情況，依
    刑事訴訟法第159 條之4 第1 款之規定，自得作為本案之證
    據。
四、另按被告以外之人於審判外之言詞或書面陳述，除法律有規
    定者外，不得作為證據，刑事訴訟法第159 條第1 項固定有
    明文；惟被告以外之人於審判外之陳述，雖不符刑事訴訟法
    第159 條之1 至第159 條之4 之規定，而經當事人於審判程
    序同意作為證據，法院審酌該言詞陳述作成時之情況，認為
    適當，亦得為證據；或當事人、代理人或辯護人於法院調查
    證據時，知有刑事訴訟法第159 條第1 項不得為證據之情形
    ，而未於言詞辯論終結前聲明異議者，視為有前項之同意，
    同法第159 條之5 亦有明文。查卷附之中華人民共和國福建
    省寧德市公證處2006年7 月20日結婚公證書、大陸地區人民
    （陳幼蘭）資訊管理系統基本資料、本件大陸地區人民（陳
    幼蘭）明細資料報表、大陸地區人民（陳幼蘭）入出臺灣地
    區申請書、大陸地區人民（陳幼蘭）進入臺灣地區保證書等
    ，性質上雖均屬傳聞證據，且查無符合同法第159 條之1 至
    之4 等前4 條之情形，然檢察官、辯護人及被告於言詞辯論
    終結前則均未聲明異議，是依刑事訴訟法第159 條之5 之規
    定，本院審酌上開證據作成之情況，認為適當，均得為證據
    。
貳、實體部分：
一、訊據被告甲○○對其於95年7 月間，赴大陸地區與該地女子
    陳幼蘭辦理結婚手續，並以配偶身分申請陳幼蘭於95年12月
    27日入境臺灣之事實坦承不諱，惟矢口否認有何非法使大陸
    地區人民入境來台之犯行，辯稱：伊與陳幼蘭係真結婚，當
    初迎娶陳幼蘭係希望有人照顧幼子，豈知陳幼蘭於來臺隔日
    就自行離去云云，惟查：
（一）查被告甲○○於95年7 月20日，與陳幼蘭在中國大陸地區
      福建省寧德市公證處辦理結婚登記，並取得上開公證處核
      發之結婚公證書，嗣甲○○返回臺灣後，於95年8 月間，
      以團聚為名，持上開大陸地區福建省福州市寧德市公證處
      出具之結婚公證書、財團法人海峽交流基金會證明等文件
      ，並填具「大陸地區人民入出臺灣地區申請書」及「大陸
      地區人民進出臺灣地區保證書」，向入出境管理局申請核
      准陳幼蘭入境臺灣，經核准陳幼蘭入境來臺，陳幼蘭並於
      95 年12 月27日進入臺灣等情，為被告所不爭執，並經證
      人陳幼蘭於警詢、偵訊時證述明確，復有卷附之財團法人
      海峽交流基金會95年8 月14日（95）南核字第049146號證
      明書、本件面談結果建議表、中華人民共和國福建省寧德
      市公證處2006年7 月20日結婚公證書、大陸地區人民（陳
      幼蘭）資訊管理系統陳幼蘭基本資料、本件大陸地區人民
      （陳幼蘭）明細資料報表、大陸地區人民（陳幼蘭）入出
      臺灣地區申請書、大陸地區人民（陳幼蘭）進入臺灣地區
      保證書各1 份在卷可佐，此部分之事實，堪以認定。
（二）次查大陸地區女子陳幼蘭係為來臺工作賺錢，始與被告辦
      理假結婚等情，業據證人陳幼蘭於警詢、偵訊中證謂：其
      係經友人「阿娟」介紹認識被告，並與被告在大陸假結婚
      ，我是為了來臺工作，才與被告假結婚，並約定每月給被
      告新臺幣（下同）3 萬元，95年12月27日來台後，被告先
      安排其住在高雄市內之某套房內，之後被告向其要求交付
      3 萬元，才願意帶其去辦理戶口登記，其因怕沒錢給被告
      ，就自行離開上開臺灣住處等語明確（見偵卷第5 頁至第
      6 頁、第34頁至第35頁），而證人陳幼蘭於警詢、偵訊中
      之證詞，經核一致相符，且陳幼蘭與被告甲○○間並無衝
      突嫌隙，為被告所自承（見本院卷第97年度審訴字第1120
      號卷第14頁），陳幼蘭並無誣陷被告甲○○之必要，是證
      人陳幼蘭之上揭證詞，應屬可信，至辯護人陳稱：陳幼蘭
      係為早日遣返大陸始為上開證詞云云，然查，辯護人未能
      舉證以實其說，上開辯稱要屬推測之詞，尚不足推翻上揭
      證人陳幼蘭證詞之可信性。是被告甲○○與陳幼蘭係屬假
      結婚之事實，堪以認定。
（三）又被告甲○○雖辯稱：伊與陳幼蘭係真結婚，當初迎娶陳
      幼蘭係希望有人幫忙照顧幼子，豈知陳幼蘭於來臺隔日就
      自行離去云云，然查，被告甲○○於警詢時供承：其從未
      曾與陳幼蘭有過性行為等語（見偵卷第3 頁反面），於檢
      查事務官詢問及本院審理時復供稱：伊與陳幼蘭在大陸有
      過性行為，而在臺灣則未曾有過性行為云云（見偵卷第42
      頁、本院卷第21頁），證人陳幼蘭則於偵訊時證陳：其與
      被告從未有過性行為（見偵卷第35頁），再者，被告另供
      稱：伊與陳幼蘭結婚，在大陸由陳幼蘭籌辦宴客，而在臺
      灣則未曾宴客云云（見偵卷第3 頁），然證人陳幼蘭則迭
      於警詢、偵訊時證述：伊與被告結婚在兩岸均未曾宴客過
      等語（見偵卷第6 頁、第35頁），可見被告之供稱，業已
      前後不一，且與證人陳幼蘭所述不合，是被告之供詞是否
      可信，並非無疑。復以，被告於本院審理時亦自承：陳幼
      蘭來臺當日，伊將陳幼蘭安頓於伊所承租在高雄市火車站
      附近之房間內，當日伊獨自1 人回到高雄縣岡山鎮戶籍地
      ，陳幼蘭獨自1 人留在該房間過夜等語（見本院97年度審
      訴字第1120號卷第14頁、本院卷第19頁），然細繹陳幼蘭
      隻身來臺，對於臺灣之環境自屬陌生不安，適值需要他人
      陪伴並給予協助以適應環境之際，且高雄市岡山鎮距高雄
      市火車站並非相近，若陳幼蘭獨自1 人於高雄市區遭逢急
      事需要被告甲○○協助時，被告甲○○恐將無即時回到陳
      幼蘭身邊予以協助之可能，是衡之常情，倘被告甲○○確
      有與陳幼蘭成為夫妻之意思，其豈有安心將陳幼蘭獨自1
      人留在上開房間內過夜之理；再者，結婚係終身大事，有
      結婚之喜事自應會告知親友，並安排結婚之對象與親友相
      見，況被告甲○○供稱：其與陳幼蘭結婚是希望有人照顧
      幼子云云，若係屬實，被告甲○○自應儘速安排陳幼蘭與
      其幼子相見以培養感情，然被告甲○○除並未在陳幼蘭來
      臺當日攜同陳幼蘭回戶籍地與親友相見外，其亦未告知親
      友其與陳幼蘭結婚情事，且親友亦無人見過陳幼蘭乙節，
      亦經被告甲○○自承在卷（見偵卷第42頁、本院卷第20頁
      ），凡此種種，被告甲○○之行為均與常情顯不相符，是
      被告猶執前詞辯稱，自係推諉卸責之詞，並不足採。至證
      人陳幼蘭雖曾證稱：其與被告結婚之聘金係2 萬元，且在
      來臺前被告曾寄人民幣8000元生活費給其云云，惟查，被
      告卻供陳：其給的聘金為人民幣3 萬元，且從未寄生活費
      給陳幼蘭等語（見偵卷第43頁），是證人陳幼蘭之上揭證
      詞，顯與被告供陳相左，尚難據以作為有利於被告判斷之
      依據。
（四）綜據上述，被告辯解不足採信，本件事證明確，其犯行堪
      以認定，應予依法論科。
二、按大陸地區人民非經主管機關許可，不得進入臺灣地區；又
    不得使大陸地區人民非法進入臺灣地區，臺灣地區與大陸地
    區人民關係條例第10條第1 項及第15條第1 項第1 款定有明
    文。次按臺灣地區與大陸地區人民關係條例第79條第1 項處
    罰違反同條例第15條第1 款所定使大陸地區人民非法進入臺
    灣地區罪，凡非經合法手續進入者皆包含之，自不以偷渡進
    入為限（最高法院90年度臺上字第3180號、92年度臺上字第
    40號判決足參），而大陸地區人民，其父母、配偶或子女在
    臺灣地區設有戶籍者，得申請進入臺灣地區探親，大陸地區
    人民進入臺灣地區許可辦法第3 條第1 項第3 款固有明文，
    惟查本件被告甲○○為使大陸地區人民陳幼蘭得依據上開規
    定入境臺灣地區，縱與之無結婚合意仍辦理結婚手續，以徒
    具外觀合法形式之結婚，任由陳幼蘭以探親為由申請來臺，
    藉以規避我國政府對大陸地區人民入境之管制，被告實質上
    形同以非法手段使大陸地區人民進入臺灣，故被告所為，係
    違反臺灣地區與大陸地區人民關係條例第15條第1 款之規定
    ，而犯同條例第79條第1 項之非法使大陸地區人民進入臺灣
    地區罪。又臺灣地區與大陸地區人民關係條例於92年10月29
    日修正前，其第79條第2 項原規定：以犯前項之罪為常業者
    ，處1 年以上7 年以下有期徒刑，得併科新臺幣100 萬元以
    下罰金。該條項規定係86年5 月14日修正時增訂，其立法理
    由稱：「邇來『蛇頭』（指安排大陸地區人民偷渡至大陸地
    區以外地區之人）引介大陸偷渡客進入臺灣地區，日趨猖狂
    ，嚴重危害社會秩序及國家安全，自應依本條第1 項予以懲
    處；如以之為常業，其惡性更為重大，爰增訂第2 項，加重
    處罰常業犯」；該條於92年10月29日再修正為：意圖營利而
    犯前項之罪者，處3 年以上10年以下有期徒刑，得併科新臺
    幣500 萬元以下罰金，其立法理由則以：「現行條文第2 項
    係以『常業犯』為加重處罰之對象，惟適用對象及遏阻效果
    均相當有限，爰修正改以『意圖營利』為加重處罰之要件．
    ．．」（見立法院第5 屆第3 會期第12次會議議案關係文書
    ）；足見，上開條例第79條第2 項規定，原係專為「蛇頭」
    而為之加重處罰規定。此項規定，自應以該「蛇頭」之獲利
    與其非法安排大陸地區人民非法進入臺灣地區之行為間，具
    有相當之對價關係為限；至時下未婚男女因貪圖小利而充任
    「蛇頭」之假結婚人頭，僅為因假結婚而喪失形式上未婚身
    分，及須承擔將來受刑事訴追風險之代價，尚難認係因安排
    大陸地區人民非法進入臺灣地區之對價，自非本項加重處罰
    規定之適用對象；現行上開條例第79條第2 項雖係為擴大適
    用對象，而收遏阻效果而為，惟其適用對象如無限擴張，亦
    非修法原意。尤其修法後之有期徒刑刑度，自1 年以上7 年
    以下有期徒刑，大幅提高為3 年以上10年以下有期徒刑，如
    認無對價關係之單純充任假結婚人頭之行為人，仍為本條項
    規範，而為該加重處罰之對象，難認符合上開修法本意，亦
    有違反刑罰謙抑及比例原則之虞。本案被告甲○○僅單純充
    任大陸地區人民陳幼蘭之人頭丈夫，2 人雖約定陳幼蘭須按
    月給付被告3 萬元，已據同證人陳幼蘭於警詢、偵訊時證述
    在卷，惟該利益係其出賣未婚身分及承擔刑事訴追風險所得
    之代價，尚非使大陸人民非法進入臺灣地區之對價，是證人
    陳幼蘭雖證稱：伊與被告約定每月給付被告3 萬元之假老公
    費等語，然尚亦不能以此即依上開條例第79條第2 項之罪相
    繩甚明，故公訴人認被告係犯上開條例第79條第2 項之罪，
    尚有未洽，惟其基本犯罪事實相同，本院自應變更起訴法條
    。又起訴書認被告甲○○就上開使大陸地區人民非法進入臺
    灣地區罪，與大陸地區人民陳幼蘭有犯意聯絡，惟陳幼蘭係
    非法進入臺灣地區之大陸地區人民，其本身即為本件犯罪行
    為實施之對象，並無同時成為犯罪主體之餘地，是就上開使
    大陸地區人民非法進入臺灣地區罪，無從與被告有犯意聯絡
    之可能此部分容有誤會，併此敘明。
三、審酌被告甲○○為圖小利，以假結婚為手段，使大陸地區人
    民得以形式合法之方式入境臺灣，致我國境管制益增查核困
    難，影響國家安全與社會治安，且犯後否認犯行，暨被告犯
    罪動機、目的、手段等一切情狀，量處如主文所示之刑。另
    被告犯罪後，中華民國九十六年罪犯減刑條例業於96年6 月
    15 日 修正公布，並自同年7 月16日施行。本件被告犯罪時
    間係在96年4 月24日減刑基準日之前（即95年9 月24日），
    且無同條例第3 條、第5 條限制減刑之除外情形，爰依該條
    例第2 條第1 項第3 款規定，均減其宣告刑期二分之一。末
    查，被告甲○○未曾受有期徒刑以上刑之宣告，此有臺灣高
    等法院被告前案紀錄表1 份可按，其係因一時失慮，偶罹刑
    典，經此偵審程序及刑之宣告後，應知警惕，而無再犯之虞
    ，本院認上開所宣告之刑，以暫不執行為適當，併依刑法第
    74條第1 項第1 款宣告被告甲○○緩刑3 年，另為使被告甲
    ○○知所悔悟以補前衍，併依刑法第74條第2 項第4 款之規
    定命被告甲○○向公庫支付新臺幣8 萬元，以啟自新。
據上論斷，應依刑事訴訟法第299 條第1 項前段、第300 條，臺
灣地區與大陸地區人民關係條例第15條第1 款、第79條第1 項，
刑法第11條前段、第74條第1 項第1 款、第2 項第4 款，中華民
國九十六年罪犯減刑條例第2 條第1 項第3 款，判決如主文。
本案經檢察官陳建州到庭執行職務。
中    華    民    國    97    年    7     月    29    日
                  刑事第四庭  審判長法  官  陳  箐
                                    法  官  林俊寬
                                    法  官  王參和
以上正本證明與原本無異。
如不服本判決應於收受本判決後10日內向本院提出上訴書狀，並
應敘述具體理由，如未敘述上訴理由者，應於上訴期間屆滿後20
日內補提理由書狀於本院（均須按他造當事人之人數附繕本）「
切勿逕送上級法院」。
中    華    民    國    97    年    7     月    29    日
                                    書記官  陳惠玲
附錄本案論罪科刑法條：
臺灣地區與大陸地區人民關係條例第15條第1款：
  左列行為不得為之：
  一、使大陸地區人民非法進入臺灣地區。
臺灣地區與大陸地區人民關係條例第79條第1項：
違反第15條第1 款規定者，處1 年以上7 年以下有期徒刑，得併
科新臺幣100萬元以下罰金。


司法院資訊處製作；財團法人民間司法改革基金會備份。
